【裁判字號】    94,再,78
【裁判日期】    950717
【裁判案由】    土地徵收補償
【裁判全文】
臺北高等行政法院判決
                                        94年度再字第78號
再審原  告  甲○○
訴訟代理人  康勝男律師
再審被  告  交通部公路總局
代  表  人  陳晉源（局長）住同上
上列當事人間因土地徵收補償事件，再審原告對於最高行政法院
中華民國92年12月18日92年度判字第1766號判決，提起再審之訴
。經最高行政法院以94年度裁字第1848號裁定將關於行政訴訟法
第273 條第1 項第14款部分裁定移送本院，本院判決如下：
    主  文
再審原告之訴駁回。
再審訴訟費用由再審原告負擔
    事  實
一、事實概要：再審原告所有坐落桃園縣桃園市○○○段513地
    號土地（下稱系爭土地），係位於桃園市○市○○道路路段
    ，面積161 平方公尺，為既成道路，於民國（下同）51年間
    由前臺灣省公共工程局（即原臺灣省住都處）負責施工闢為
    桃園市○○路○ 段（即臺四線）供公眾通行使用。系爭土地
    於66年間曾由再審原告出具土地同意使用承諾書予桃園鎮公
    所（桃園市公所之前身），同意無償永久上開土地作為道路
    使用。故桃園市公所未辦理徵收，俟該路段道路依都市計畫
    寬度興闢完成並改為省道後，基於省、縣、鄉道道路管理權
    責之劃分，乃移交前臺灣省交通處公路局接養（現改制為再
    審被告）。再審原告於90年4 月13日向該局申請徵收系爭土
    地，經該局函轉所轄第一區養護工程處辦理，該處乃作成90
    年4 月24日（90）一工用字第9007959 號函回覆再審原告，
    該函意旨略為：(一)77年公路局辦理轄區○○道公共設施保留
    地取得作業時，奉臺灣省政府函示：「已依都市計劃興闢完
    成之既成道路不列入本次取得範圍」。系爭土地為「道」地
    目既成道路，故未列入徵收補償對象。(二)「道」地目既成道
    路未辦理徵收補償者，屬全國性通案，所需經費龐大，非再
    審被告所能負擔，再審被告並擬採逐年編列預算解決方式，
    陳報中央籌措財源，俟經費專案核撥後，即憑辦理徵收補償
    事宜。再審原告不服，提起訴願，旋遭駁回，遂向本院起訴
    ，經本院以90年度訴字第5986號判決後，再審原告仍不服，
    提起上訴，復經最高行政法院以92年度判字第1766號判決後
    ，再審原告猶未甘服，對前開判決提起再審之訴。最高行政
    法院就再審原告本於行政訴訟法第273 條第1 項第1 款、第
    2 款所定事由起訴部分，以94年度判字1406號判決駁回再審
    原告之訴；就再審原告本於行政訴訟法第273 條第1 項第14
    款所定事由起訴部分，以94年度裁字第1848號裁定移送本院
    審理。
二、兩造聲明：
  (一)再審原告聲明：
    1.鈞院90年度訴字第5986號及最高行政法院92年度判字第17
      66號判決均廢棄。
    2.再審被告應就再審原告所有系爭土地向內政部為申請徵收
      之處分。
  (二)再審被告聲明：駁回再審原告之訴。
三、兩造之爭點：
  (一)再審原告主張之理由：
    1.再審原告所有系爭土地原為農地，於51年間經前臺灣省住
      都處闢為臺四線公路作道路使用，為再審被告所不爭執，
      至65年1月間始經逕為地目變更為「道」，凡此業經再審
      原告於鈞院91年9月18日言詞辯論意旨狀陳送土地謄本在
      卷可按，足認其本非既成道路，於未經闢建道路之前亦無
      所謂公共地役關係之存在。
    2.與系爭土地鄰近之週遭土地部分於闢建道路當時辦理徵收
      ，另部分未辦理徵收之鄰近第三人林清江、巫陳月英、江
      武雄、郭健章、莊國榮等人所有之坐落桃園縣桃園市○路
      段1771、1771-20 、1771-18 地號、同市○○段200 、20
      1 、205 、206 及208 地號、同市○○○段532-35、532-
      63地號土地，均為同時由前臺灣省住都處於51年間施工闢
      為臺四線公路作道路使用，然該林清江所有上開1771地號
      土地應有部分於65年10月6 日、林文清等人（同為1771地
      號應有部分）於81年4 月17日、巫陳月英、江武雄於70年
      1 月20日、莊國榮於78年10月6 日、郭健章等人於80年2
      月6 日分別經桃園市公所、前臺灣省政府交通處公路局完
      成徵收，此有各該土地謄本可按，更經再審被告自認在案
      。
    3.再審原告所有系爭土地與上開訴外人所有土地均屬臺四線
      公路用地，姑不論其徵收機關為再審被告之前身或桃園市
      公所，但該道路現為再審被告管理，再審被告為各該機關
      之繼受機關，自應承繼原機關之義務。其他土地經徵收之
      時間分別為65年、70年、78年、80年及81年，而系爭土地
      也已經闢建為道路使用，並非道路旁之未拓建道路之公共
      設施保留地，與上開訴外人所有土地並無任何懸殊，在在
      與司法院釋字第400 號解釋所載「若在某一道路範圍內之
      私有土地辦理徵收，僅因既成道路有公用地役關係而以命
      令規定繼續使用，毋庸同時徵收補償，顯與平等原則有違
      」相符，乃原確定判決不察，置各該土地登記簿謄本於不
      顧，竟以系爭土地鄰近之第三人所有坐落桃園縣桃園市○
      路段1771、1771-18 ，係桃園市公所69年間辦理徵收及省
      道臺四線經八德大湳都市計畫第2 期第3 年公共設施保留
      地，與系爭土地不同，自與平等原則無違據為判決之基礎
      。從而，原確定判決即有就足以影響於判決之重要證物漏
      未斟酌之情事。
  (二)再審被告主張之理由：
    1.查系爭土地係位於桃園市○市○○道路路段，由前臺灣省
      公共工程局負責施工，當時之需用土地人為桃園鎮公所（
      現為桃園市公所），即用地須由該公所負責提供。再審原
      告對當初充作道路使用之始，並不能舉證證明其曾有阻止
      之情事，且復於66年出具土地同意使用承諾書同意無償永
      久作為道路使用予桃園鎮公所（此為再審原告所自承），
      故該所未予依法辦理徵收補償；嗣本路段已依都市計畫寬
      度拓寬完成並改為省道後，基於省、縣、鄉道道路管理權
      責之劃分，方移交再審被告接養，再審被告承接養護該道
      路時，該土地已為不特定之公眾通行所必要，且已通行多
      年，故應認已具有公用地役權關係存在之既成道路土地。
    2.系爭土地所在路段已依都市計畫寬度拓寬完成，故再審被
      告自接養後未再辦理拓寬工程，亦未在該道路範圍內之私
      有土地辦理徵收，並無司法院釋字400 號解釋所載「若在
      某一道路範圍內之私有土地辦理徵收，僅因既成道路有公
      用地役關係而以命令規定繼續使用，毋庸同時徵收補償，
      顯與平等原則有違」之情形；而中路段1771-18、1771-20
      地號土地，係由桃園市公所於69年間辦理徵收；1771地號
      係位於三民路與介壽路交叉路口用地，因尚未依都市計畫
      寬度拓寬完成而依法徵收補償之土地；另桃園市○○段20
      0 、201 、205 、206 及208 等筆地號土地，係辦理省道
      臺四線經八德大湳都市計畫第2 期第3 年公共設施保留地
      依法徵收補償之土地，與系爭土地非屬同一計畫路段，且
      八德大湳都市計畫寬度為20公尺，而當時實際路寬為19公
      尺，尚未依都市計畫寬度拓寬完成，故依行政院頒「加速
      都市計畫公共設施保留地取得及財務計畫」依法辦理徵收
      取得，而系爭土地係位於已依都市計畫寬度興闢完成使用
      路段，依臺灣省政府77年7 月19日77府建四字第150374號
      函轉「臺灣省執行都市計畫公共設施保留地取得方案」工
      作會報第6 次會議記錄決議：「已依都市計畫寬度興闢使
      用之既成道路不列入本次取得範圍」，故未列入77年間辦
      理「加速都市計畫公共設施保留地取得財物計畫」範疇內
      徵收。綜上所述，系爭土地與鄰近第三人等所有土地均非
      屬同一計畫路段之土地，且不同計畫路段用地取得之需用
      土地人、取得時所依據之規定等均不同而構成事務本質有
      所不同，自不能相提並論，是再審被告之行政並無違平等
      原則。
    3.再審被告接養道路中，類此系爭已具公用地役權之私有既
      成道路土地者眾多，故再審原告所有系爭土地應納入全國
      私有既成道路通案性處理。目前再審被告已積極清查轄管
      既成道路之土地面積及所需補償經費，擬俟中央政府籌妥
      專案經費並核撥再審被告後辦理徵收補償。現階段鑑於經
      費過於龐大，非再審被告所能負擔，且受限經費短絀，不
      能僅就再審原告所有系爭土地單獨籌列經費依法辦理徵收
      補償，以維護其公平性及平等原則。
    理  由
一、按「再審之訴顯無再審理由者，得不經言詞辯論，以判決駁
    回之」，行政訴訟法第278 條第2 項定有明文。次按「有左
    列各款情形之一者，得以再審之訴對於確定終局判決聲明不
    服。但當事人已依上訴主張其事由或知其事由而不為主張者
    ，不在此限：一、……一四、原判決就足以影響於判決之重
    要證物漏未斟酌者。」，同法第273 條第1 項第14款亦有明
    文。是以，如漏未斟酌之證物無關重要，縱經斟酌亦於確定
    判決無影響者，仍不得據為再審理由。又「當事人依民事訴
    訟法第492 條規定提起再審之訴，以主張同條項各款規定之
    情形即為合法。至其情形是否果屬實在，則為其訴有無理由
    之問題，除其再審之訴尚欠缺其他合法要件外，即應依判決
    程序調查裁判。又再審之訴是否合於同條第一項但書之規定
    ，亦屬於其訴有無理由之問題」，最高法院48年台抗字第15
    7 號判例可資參照。
二、本件再審原告提起再審之訴，無非以原確定判決漏未斟酌再
    審原告於前審中所提出系爭土地及鄰近桃園縣桃園市○路段
    1771地號等土地登記簿謄本，致不察系爭土地與鄰近土地均
    同時由前臺灣省住都處於51年間施工闢為臺四線公路作道路
    使用，誤以桃園縣桃園市○路段1771、1771-18 ，係桃園市
    公所69年間辦理徵收及省道臺四線經八德大湳都市計畫第2
    期第3 年公共設施保留地，而與系爭土地不同，認系爭土地
    未經徵收無違平等原則，顯有漏未斟酌重要事證之再審事由
    。
三、惟查，原最高行政法院之確定判決駁回再審原告之上訴，其
    理由乃以司法院釋字第400 號解釋僅係國家立法及施政之指
    針，並非可作為人民得向國家請求土地徵收之法律基礎，而
    目前並無法律賦予人民請求政府徵收土地之規定，故認再審
    原告提起課予義務之訴，請求再審被告應就系爭土地辦理徵
    收，即無足採。至系爭土地是否原非既成道路，而與鄰近土
    地同時由前臺灣省住都處於51年間施工闢為臺四線公路作道
    路使用一節，原確定判決乃依再審被告於本院前審所為之辯
    明，認定鄰近系爭土地之第三人等所共有之桃園市○路段17
    71-18 、1771-20 地號土地，係桃園市公所於69年間辦理徵
    收，而1771地號土地係位於三民路與介壽路交叉路口用地，
    因尚未依都市計畫寬度拓寬完成而依規定徵收，另桃園市○
    ○段200 、201 、205 、206 及208 地號土地係辦理省道臺
    四線經八德大湳都市計畫第二期第三年公共設施保留地，與
    系爭土地非屬同一計畫路段，且八德大湳都市計畫寬度為20
    公尺，而實際路寬為19公尺，尚未依都市計畫寬度拓寬完成
    ，故依行政院所頒「加速都市計畫公共設施保留地取得及財
    務計畫」辦理徵收，其與系爭土地所在道路已依都市計畫寬
    度興闢完成使用之既成道路情形不同，因而認定系爭土地未
    予徵收於平等原則無違（見判決正本第8 、9 頁）。再審原
    告主張該確定判決未予斟酌之土地登記簿謄本所載事項無非
    權利歸屬、登記原因、日期及面積、地目等項，依系爭土地
    之登記簿謄本記載，其地目固於65年間由原來登記之「田」
    改為「道」，惟此不過表徵地目變更之事實，尚無以推證系
    爭土地原非既成道路。且依確定判決意旨，目前尚無法律賦
    予人民請求政府徵收土地之規定，再審原告並無請求徵收系
    爭土地並予補償之權利，故再審原告主張為重要證物之土地
    登記簿謄本縱予斟酌，亦難為有利於再審原告之判斷而影響
    於原確定判決。
四、綜上所述，再審原告提起本件再審之訴，依其起訴之事實，
    顯無再審理由，爰不經言詞辯論逕以判決駁回之。
據上論結，本件再審原告之訴顯無理由，依行政訴訟法第278 條
第2 項、第98條第3 項前段，判決如主文。
中    華    民    國    95    年    7     月    17    日
                         第八庭審判長法  官  蔡  進  田
                                     法  官  畢  乃  俊
                                     法  官  李  玉  卿
上為正本係照原本作成。
如不服本判決，應於送達後20日內，向本院提出上訴狀並表明上
訴理由，如於本判決宣示後送達前提起上訴者，應於判決送達後
20日內補提上訴理由書（須按他造人數附繕本）。
中    華    民    國    95    年    7     月    17    日
                                     書記官  楊  怡  芳


司法院資訊處製作；財團法人民間司法改革基金會備份。
